臺灣高等法院刑事判決
109年度上易字第1484號
上  訴  人  
即  自訴人  高建文




自訴代理人  鍾李駿律師
            陳睿智律師
被      告  許弘明



選任辯護人  陳彥任律師
上列上訴人即自訴人因被告背信等案件，不服臺灣臺北地方法院
105年度自更(一)字第4號，中華民國109年6月4日第一審判決，
提起上訴，本院判決如下：
    主  文
原判決撤銷。
本件自訴不受理。
    理  由
一、自訴意旨略以：被告許弘明於民國98年間擔任理歐股份有限
    公司（下稱理歐公司）之董事長，自訴人高建文則為理歐公
    司之創辦人及最大股東。因當時理歐公司積欠被告之借款將
    屆清償期，自訴人為免理歐公司之財務吃緊，乃經被告同意
    ，由自訴人代理歐公司向被告清償借款，並約定被告於收到
    上開欠款後，將該等受償金額自理歐公司帳冊上「被告之股
    東往來」之記載變更為「自訴人所指定之人即其妻張麗美之
    股東往來（即將理歐公司向被告之借款變更為向張麗美之借
    款）」，使自訴人得以取得對理歐公司之債權。嗣自訴人將
    自己所有之理歐公司1200萬股股票出售予東森國際股份有限
    公司（下稱東森公司），總金額為新臺幣（下同）1億3200
    萬元，並於98年9月25日將東森公司於同日轉帳支付自訴人
    之第一期股款1億1880萬元中之3960萬0420元及3640萬0390
    元轉匯至被告帳戶，復將東森公司於98年11月9日轉帳支付
    予自訴人之第二期股款1320萬元，於98年11月11日匯款440
    萬0060元至被告帳戶，故自訴人已代理歐公司清償對被告之
    借款共8040萬0870元（計算式：3960萬0420元＋3640萬0390
    元＋440萬0060元＝8040萬0870元）。詎被告取得前開款項後
    ，竟基於侵占、背信及違反商業會計法之犯意，僅指示理歐
    公司不知情之會計徐惠珍於98年9月30日將該筆款項中之364
    0萬0390元分列為2090萬元及1550萬元（差額390元部分未主
    張），登錄於理歐公司分類帳，摘要記載「高董還許董款」
    ，並於日記帳中將此2筆款項之會計科目記載為「股東往來-
    張麗美」，另外2筆共計4400萬0480元（計算式：3960萬042
    0元＋440萬0060元＝4400萬0480元）之部分，則違背與自訴人
    之約定，迄今於理歐公司帳冊中仍不實記載為被告之股東往
    來，未調整列記為張麗美之股東往來，致自訴人未取得對理
    歐公司此部分之債權而受有損害，並將該4400萬0480元侵占
    入己。因認被告涉犯刑法第335條第1項侵占罪嫌、同法第34
    2條第1項背信罪嫌，及商業會計法第71條第1款之商業負責
    人以明知為不實之事項而記入帳冊罪嫌云云。   
二、按刑事訴訟法第348條第2項規定「對於判決之一部上訴者，
    其有關係之部分，視為亦已上訴」之所謂「有關係部分」，
    係指判決之各部分在審判上無從分剖，因一部上訴而其全部
    必受影響者而言。其為單純一罪者，固無所謂一部、全部可
    言，若屬實質上一罪或裁判上一罪者，雖僅就其中之一部上
    訴，基於審判不可分，其效力仍及於全部，即其犯罪事實之
    全部均生移審之效力。法院審判案件認定全部事實是否具有
    不可分關係之單一性，並不受檢察官（或自訴人）起訴、上
    訴見解或下級審法院認定之拘束，檢察官（或自訴人）以不
    可分之單一性案件起訴者，法院固可認定係可分之數罪案件
    而為數罪之諭知；其以可分之數罪案件起訴者，法院亦可認
    屬不可分之單一性案件而為合一之判決（最高法院99年度台
    上字第2643號、101年度台上字第2585號、104年度台非字第
    121號判決意旨參照）。經查：
　㈠依自訴人於原審時主張其與被告約定由其代理歐公司向被告
    清償借款後，被告應將受償金額自理歐公司帳冊上「被告之
    股東往來」之記載全數變更為「自訴人所指定之人即其妻張
    麗美之股東往來」，嗣自訴人代理歐公司清償對被告之借款
    共8040萬0870元後，被告僅指示不知情之理歐公司會計徐惠
    珍將其中3640萬元之會計科目變更為「股東往來-張麗美」
    ，就剩餘4400萬0480元部分未予變更（差額390元部分未主
    張），仍不實記載為被告之股東往來，而有商業負責人以明
    知為不實之事項而記入帳冊之犯行，致自訴人因此未能取得
    對理歐公司此部分之債權而受有損害，並藉此將該4400萬04
    80元侵占入己等事實，及主張被告涉犯法條包括刑法第335
    條第1項侵占罪、同法第342條第1項背信罪，及商業會計法
    第71條第1款之商業負責人以明知為不實之事項而記入帳冊
    罪乙節觀之（見臺灣臺北地方法院105年度自更㈠字第4號卷〈
    下稱自更㈠字卷〉三第92頁至第93頁），可認若自訴人之主張
    有理由，被告應係為達侵占自訴人代理歐公司清償借款之目
    的，基於侵占、背信、違反商業會計法之犯意，以違背其與
    自訴人約定，未依約變更理歐公司帳冊記載之方式，使自訴
    人因此受有無法取得對理歐公司4400萬0480元債權之損害，
    並藉此將該4400萬0480元侵占入己，核屬一行為觸犯刑法第
    335條第1項侵占罪、同法第342條第1項背信罪，及商業會計
    法第71條第1款之商業負責人以明知為不實之事項而記入帳
    冊罪之想像競合犯，而為裁判上之一罪關係。
　㈡是自訴人於原審判決後，既主張就原審判決無罪、自訴不受
    理部分全部提起上訴（見本院卷第118頁），本院審理之範
    圍自包含其於原審時所主張刑法第335條第1項侵占罪、同法
    第342條第1項背信罪，及商業會計法第71條第1款之商業負
    責人以明知為不實之事項而記入帳冊罪之全部事實。至自訴
    人於本院準備程序時雖主張被告涉犯刑法第335條第1項侵占
    罪、同法第342條第1項背信罪，捨棄商業會計法第71條第1
    款之商業負責人以明知為不實之事項而記入帳冊罪（見本院
    卷第118頁），因本院認自訴人自訴之事實屬裁判上一罪關
    係，業於前述，自訴人縱僅針對原審判決之刑法第335條第1
    項侵占罪、同法第342條背信罪部分提起上訴，效力亦應及
    於商業會計法第71條第1款之商業負責人以明知為不實之事
    項而記入帳冊罪之部分，本院自應併予審理。
三、按犯罪之被害人得提起自訴，刑事訴訟法第319條第1項前段
    定有明文。又所謂被害人係指其法益因他人犯罪而直接受其
    侵害者而言，而商業會計法第71條之罪，係以國家對商業徵
    收稅捐之正確性及社會大眾對商業會計憑證、帳簿、報表真
    實性之信賴為保障客體，所侵害者為國家法益，縱其犯罪結
    果，對於私人權益不無影響，但其直接被害者仍為國家法益
    ，而非私人權益，個人縱受損害，亦屬間接之被害，不得提
    起自訴（最高法院42年度台非字第18號、86年度台上字第46
    11號、90年度台上字第4025號、91年度台上字第4018號、10
    5年度台上字第2584號判決意旨參照）。自訴人於原審時主
    張被告未依約定於自訴人代理歐公司清償對被告之欠款後，
    將其中4400萬0480元自理歐公司帳冊上「被告之股東往來」
    之記載變更為「張麗美之股東往來」，使自訴人未取得對理
    歐公司此部分之債權而受有損害，亦構成商業會計法第71條
    第1款之商業負責人以明知為不實之事項記入帳冊罪（見自
    更㈠字卷三第27頁、第92頁至第93頁、第98頁至第99頁），
    依前揭說明，此部分核屬侵害國家法益之罪，自訴人並非此
    犯罪之直接被害人，依法即不得提起自訴。
四、按犯罪事實之一部提起自訴者，他部雖不得自訴，亦以得提
    起自訴論，但不得提起自訴部分係較重之罪者，不在此限，
    刑事訴訟法第319條第3項定有明文。係就單一性案件，一部
    得自訴他部不得自訴，應如何決定全部得否自訴之程序事項
    ，所為之規範，即自訴案件，依自訴狀記載之犯罪事實，從
    形式上觀察，如各部分事實俱成立犯罪且具有實質上或裁判
    上一罪之不可分關係，且其中不得自訴之罪之法定刑重於得
    自訴之罪，則全部不得自訴，反之，如得自訴之罪重於不得
    自訴之罪，則全部得自訴（最高法院109年度台上字第3072
    號判決意旨參照）。又不得提起自訴而提起者，應諭知不受
    理之判決，同法第334條亦有明文。本院認定自訴人主張之
    事實屬一行為觸犯刑法第335條第1項侵占罪、同法第342條
    第1項背信罪，及商業會計法第71條第1款之商業負責人以明
    知為不實之事項而記入帳冊罪之想像競合犯，而為裁判上之
    一罪關係，如被告有罪，本應從一重之商業會計法第71條第
    1款之商業負責人以明知為不實之事項而記入帳冊罪處斷，
    且此重罪部分屬侵害國家法益之罪，自訴人不得提起自訴，
    既俱於前述，則依上開規定及說明，與該重罪具有想像競合
    犯關係之其他輕罪部分，自亦不得提起自訴，而應諭知不受
    理之判決。原審未察，就自訴人主張被告涉犯刑法第335條
    第1項侵占罪部分，以現存證據不能證明被告犯罪為由，諭
    知被告此部分無罪；對於自訴人主張被告涉犯商業會計法第
    71條第1款之商業負責人以明知為不實之事項記入帳冊罪部
    分，以自訴人非直接被害人為由諭知不受理；對於自訴人主
    張被告涉犯刑法第342條第1項背信罪部分，以該部分與商業
    會計法第71條第1款之商業負責人以明知為不實之事項記入
    帳冊罪部分具有裁判上一罪關係，併諭知不受理，尚有未洽
    ，即應由本院將原判決撤銷，改諭知不受理。
據上論結，應依刑事訴訟法第369條第1項前段、第364條、第334
條，判決如主文。
中　　華　　民　　國　　110 　年　　1 　　月　　13　　日
                  刑事第四庭  審判長法　官  陳筱珮
                                    法　官  吳元曜
                                    法　官  羅郁婷
以上正本證明與原本無異。
如不服本判決，應於收受送達後20日內向本院提出上訴書狀，其
未敘述上訴之理由者並得於提起上訴後20日內向本院補提理由書
（均須按他造當事人之人數附繕本）「切勿逕送上級法院」。
                                    書記官  蔡易霖
中　　華　　民　　國　　110 　年　　1 　　月　　13　　日